【裁判字號】    89,上更(一),88
【裁判日期】    891019
【裁判案由】    違反森林法
【裁判全文】
臺灣高等法院花蓮分院刑事判決                  八十九年度上更(一)字第八八號
    被      告  丙○○
    被      告  己○○
右上訴人即被告因違反森林法案件，不服臺灣花蓮地方法院八十六年度訴字第一七號
中華民國八十六年八月十三日第一審判決 (起訴案號：臺灣花蓮地方法院檢察署八十
五年度偵字第一六六五、一六二一號)，提起上訴，本院判決如左：
    主  文
原判決撤銷。
丙○○共同於他人森林內，擅自墾殖，處有期徒刑拾月，緩刑伍年。
己○○共同於他人森林內，擅自墾殖，處有期徒刑六月，緩刑貳年。
如附圖一所示部分墾殖之道路沒收。
    事  實
一、丙○○於民國（下同）八十一年五月十六日與第三人吳乾南訂約，受讓吳乾南原
    有座落於花蓮縣富里鄉阿眉溪上游地方採礦權（經濟部採礦執照台濟採字第四九
    一三號暨台灣省礦務局礦場登記證礦東採登字第一五四號），為「明德寶石採礦
    場」之負責人，僱用己○○為現場負責人，二人基於共同犯意之連絡，於民國（
    下同）八十五年初起，即僱請不知情之游啟斌及其他不詳姓名工人，迨八十五年
    四月間僱請不知情之陳昌富、林慶城及楊振生三人，以怪手等機具，擅自在臺灣
    省林務局花蓮林區管理處（以下簡稱花蓮丁○○）所屬位於花蓮縣富里鄉東里村
    阿眉溪上游之森林內，墾殖、開挖如附圖一之道路，供車輛運送採得礦石之用。
二、案經花蓮縣警察局玉里分局以及台灣省林務局花蓮林區管理處移送臺灣花蓮地方
    法院檢察署檢察官偵查起訴。
        理    由
一、訊據被告丙○○以及己○○，固坦承確有前揭雇工整理道路之行為，惟否認有何
    違反森林法之行為，辯稱所開挖之道路係舊有道路，因遭颱風吹毀，經以口頭向
    花蓮丁○○人員申請獲得許可之後，方僱工整理道路，並非擅自開挖道路等語。
    但查：
 （一）被告墾殖前之現場原貌，於本院調查中，據證人即花蓮林區玉里工作站職員
       戊○○證述係「打獵用的羊腸小道」，證人即花蓮林區玉里工作站技術員辛○○證述係「現場有路，但有雜草阻礙，需下車徒步行走」，證人即礦務局
       東區辦事處礦竹監督員庚○○證述係「前段吉甫車或鐵牛車可以通過，但因
       長滿雜草及橫倒木及雨水沖蝕之堆積，．．至後段，約只有一公尺之羊腸小
       徑」，證人即礦務局東區辦事處技士甲○○證述係「前段約二公尺，後段約
       一公尺，當時路上有雜草、橫倒木及雨水沖蝕之坍方」等語，記明在卷。
 （二）被告二人所稱整理道路之長度長達一公里又八百五十八公尺，沿路均有道路
       ，路面寬四公尺，路面是泥土路面，兩旁堆積有碎石、林木，業經原審法院
       法官於八十六年五月五日勘驗屬實，製有勘驗筆錄並攝有現場照片附卷可稽
       （見原審卷第四ｏ頁）。
 （三）本院於八十九年九月十三日履勘現場，製有勘驗筆錄在卷可按，經與證人戊○○當場所呈「丙○○擅自開設林道現場實況照片」相核，並經當場提示供
       履勘到場人員戊○○、陳正輝、葉永富、辛○○及庚○○等人指證，均證稱
       ：自我們今日之停車處開始，直至鐵門處，當初所呈現之情形有如照片第五
       頁下方情形，經被告等墾殖後始呈現如其餘照片所示情形等語，亦即被告未
       墾殖前，現場係一片雜草，其間部分路段之寬度雖可容鐵牛車或吉甫車等登
       山車輛行走，惟並無一般車輛可行之路面，呈現者僅係容人徒步之小徑，此
       亦據本院段勘時攝有照片附卷可考。
 （四）被告等僱工墾殖、開挖情形，據證人楊振生於警訊、偵查中證稱伊駕駛怪手
       開路，林慶誠、陳昌富持鋤頭、十字鎬採挖石礦。且於本院發回前調查中證
       稱：「有怪手的路，我只是去修路而已，我是開怪手司機」、「原來就有路
       ，我只是將擋路的樹推開，及路基流失填補而已」（見本院八十六年上訴字
       第三七八號卷第五六頁背面第七行及十行）等語。證人陳昌富及林慶誠分別
       於警訊時證稱：「我等三人是先利用怪手開路，至預定地點再以鋤頭、圓鍬
       及十字鎬等工具於開路後之路旁石壁採礦，遇有寶石即開採後用麻布袋裝妥
       放入登山車運下山送交老闆處」（見警訊卷第七頁背面第一行、第九頁背面
       第一行）等語。證人乙○○於偵查中證述：「他們過年前動工開路，是原有
       通路再拓寬，寬有三公尺，狹小的地方只能一人通行，這次是拓寬車輛可行
       」（見偵查卷三ｏ頁背面第五行、三一頁第七行）等語。證人吳乾南於偵查
       中證述：「（以前採礦如何搬運）是鐵牛車，若請不到鐵牛車即用人工扛」
       （見偵查卷一二五頁背面倒數第三行）等語。足證被告二人僱工以怪手等機
       具，開挖原有、但僅供人行之路徑成為車輛可通道路之事實，不容置疑，亦
       無容置辯。
 （五）被告所受讓之原權利人吳乾南於向花蓮丁○○承租土地時所簽訂之承諾書，
       其中第二點即已承諾不得使用炸藥、重機械挖掘寶石及開設卡車道，有承諾
       書附於偵查卷為證，顯見於八十二年承租土地之時並無可供卡車通行之道路
       ，而現場現有四公尺寬之道路，足證被告等二人所開挖之道路並非僅係整理
       而已。
 （六）被告所稱業已以口頭向丁○○人員陳稱開挖道路一節，業據證人陳正輝於原
       審調查中證稱：「未見申請書也未口頭向我提過，四月中旬戊○○報過，故
       我有到現場看，道路有整修過，林木有用推土機推過，但看不出是風倒木或
       是推土機推倒的，原來有人行道，規定不能開卡車道，我們去時，吉甫車可
       走」（見原審卷二四頁倒數第二行）等語，足證被告所稱已口頭向丁○○人
       員陳稱開挖道路一節不實，且縱屬口頭應允，亦無能取代主管機關許可自明
       。
 （七）被告己○○雖辯稱伊係受僱被告丙○○，對於未經核准墾殖、開挖道路之情
       不知云云，但查，被告於八十四年五月即受僱於丙○○，業據丙○○陳述在
       卷，其間，證人戊○○等曾於八十五年三月二十八日至現場查勘，發現被告
       等擅自墾殖、開挖道路，即加阻止，詎被告等復續行完成至其礦區路段之開
       挖一節，已據證人戊○○證述甚明，足證被告己○○此項辯詞，顯係畏罪飾
       詞，洵不可採。
二、最高法院發回意旨：
 （一）證人辛○○證稱八十四年九月二十七日因租期屆滿，伊曾到現場勘查，與原
       來地形地貌差不多，八十五年四月中旬因巡山員查報，去現場看與九月間所
       見情形差不多，丙○○曾於八十五年初告訴伊道路已被風倒木擋住，伊說祗
       能撥開，不能砍，四月去現場看，那些樹木應是風倒木，不是砍的等語（見
       原審卷第二十三頁背面、二十四頁）一節，據查：證人辛○○於本院調查中
       證述：伊至現場共有四次，分別是八十四年六月三十日、九月二十七日、八
       十五年三月下旬及同年五月五日與檢察官履勘現場，八十五年三月下旬至現
       場時，現場沒有人，只有一部怪手停在那裡，當時現場有整修過，八十四年
       九月二十七日去現場時有路，但有雜草阻礙，需下車徒步行走，用目測知道
       有整修過，但看不出有拓寬，八十五年五月五日之現場與八十五年三月下旬
       景觀完全一樣，伊依看法被告係舊路拓寬等語。但查：辛○○所稱之八十五
       年五月五日陪同檢察官履勘現場當係原審法官於八十六年五月五日履勘之誤
       ，蓋全卷無檢察官履勘資料，自上揭證述可知：被告於八十五年初開挖道路
       屬實。又辛○○於本院八十九年九月十三日履勘時亦到場，並證稱：「我於
       八十四年六月三十日、八十四年九月二十七日至現場看時，就有如今日下車
       處至鐵門崩塌處之情形，有如第五頁下方之照片（按即雜草叢生），八十五
       年三月下旬及八十六年五月五日我至現場，就有如第五頁上方之照片（即已
       呈現車行道路）」等語，足證辛○○前揭於原審所為之證述，並不足為被告
       有利之證據，且更足證被告等墾殖、挖路之事實，特此敘明。
 （二）花蓮丁○○玉里工作站曾於八十四年九月十六日函復所轄秀姑巒事業區六十
       七林班地礦業用地承租人吳乾南，請於八十四年九月二十七日上午整備登山
       車輛，俾會合該站人員導往現場勘查，似與證人戊○○、葉永富所指上訴人
       等係於八十五年三月間僱工將原來之小路開闢為四公尺寬可供車輛通行之道
       路等語不符一節，經查：本院八十九年八月三日調查中，曾訊及證人辛○○
       上該函示何意，據陳：「登山車只是登山車輛之簡稱，他們載我們至鐵門處
       ，遂以步行至採礦場」等語，而本院同年九月十三日履勘現場，製有勘驗筆
       錄在卷，欲至現場須自阿眉溪堤防邊水泥路末端起，以吉甫車或四輪傳動登
       山車上山，沿路至設置鐵門處約一公里，自崩場處（停車處）至鐵門約三百
       公尺，一路雜草叢生，已不見車行道路，且設置鐵門處已嚴重崩塌，必須下
       至谷底再行上爬，始能接續往採礦區○道路一節，已記明在卷，而上該路段
       即呈證人戊○○當場庭呈之實況照片第五頁下方之情形，只見一片雜草、林
       木，未有車行道路之痕跡。故上該函示使用登山車輛一節，僅係現場勘查人
       員自台九線公路起至本院勘查時鐵門設置處一段之代步之用，核上該函所示
       意旨，亦無足資為被告有利證據可言，亦併敘明。
 （三）依卷附花蓮丁○○玉里工作站所具森林被害告訴書、被害場所調查表及被害
       立木調查表所載，該姑巒事業區六十七林班地因本件未經核准擅自開闢林道
       ，同時有林木什木五十五株立木材積二十點四立方公尺受損（見偵查卷第五
       四至六二頁），被告是否同時成立刑法毀損罪責一節，經查：證人即林管區
       主任江垣章於偵查中陳稱：「我們是移送開挖道路部分」（見偵查卷一一一
       頁第一行），且證人即陳正輝於本院履勘當日亦證稱：「沒有（告訴毀損）
       係告訴違反森林法第五一條，另外對方已繳清林木價金」等語，按諸刑法第
       三百五十七條規定同法第三百五十四條毀損罪須告訴乃論之意旨，本院自不
       得就被告涉嫌毀損部分審究。同此敘明。
三、綜上所述，被告二人所辯未開挖道路云云，洵不可採，被告二人上揭犯行，復有
    現場圖為證，本案事證明確，被告二人犯行，應堪認定。
四、核被告二人所為擅自開挖道路之行為，係犯森林法第五十一條第一項擅自墾殖罪
    ，檢察官公訴意旨認被告等所為係犯同條項「設置工作物」罪，應予變更。又被
    告二人所為前揭犯行，係發生於八十五年年初，當時森林法第五十一條第一項規
    定「於他人森林內，擅自墾殖或設置工作物者，處六月以上五年以下有期徒刑，
    得併科三萬元以下罰金」，惟八十七年五月二十七日經修正公布為「於他人森林
    或林地內擅自墾殖或占用者，處六月以上五年以下有期徒刑，得併科新台幣六十
    萬元以下罰金」，此項修正係實體上刑罰法律之變更，且修正前之法定刑較修正
    後為輕，依刑法第二條規定之意旨，惟應依修正前法律裁判。又被告二人有犯意
    聯絡，行為分擔，為共同正犯，應依刑法第二八條共同正犯論處。原審以被告等
    所為係犯森林法第五十一條第一項於他人森林內擅自設工作物，且認定被告自八
    十五年三月間僱用楊振生、陳昌富及林慶城等人（按該三人係八十五年四月間才
    陸續僱用，已如前述），與卷證不符，自有未當，雖被告等否認犯罪提起上訴為
    無理由，惟原判決既有暇疵，自應由本院撤銷改判。爰審酌被告二人所墾殖之道
    路長達近二公里，沿路破壞林木，對於森林保育有嚴重危害，以及其犯罪之動機
    、目的、手段、被告智識程度、犯後態度等一切情狀，量處如主文所示之刑，以
    示懲儆。又被告丙○○雖曾於因竊佔罪被判處有期徒刑四月，惟併諭知緩刑三年
    ，自八十年十一月十四日起算緩刑期間，經查該緩刑並未經撤銷，依刑法第七十
    六條規定已失其宣告效力，視同未曾受有期徒刑之宣告，且丙○○前揭竊佔罪與
    竊盜森林產物無涉，亦有台灣台北地方法院八十年度訴字第五二四號判決及台灣
    高等法院八十年度上訴字第二二四一號判決影本附卷可按，而被告己○○未曾受
    有期徒刑以上刑之宣告，均有臺灣高等法院全國被告前案紀錄表附卷可參，被告
    等未經熟慮，為利礦產輸運之便，而未循行政程序申請致罹刑章，且所有墾殖、
    開挖道路業已完全崩塌，所費不貲，礦區亦因此而被宣告停採，經此教訓當知警
    惕，應無再犯之虞，本院認被告此次所受宣告刑，以暫不執行為當，爰併為緩刑
    之宣告，以啟自新。另附圖一所示之道路應依森林法第五十一條第四項沒收。至
    公訴意旨另以被告二人於附圖二所示之Ｄ點竊取屬於中佑禮礦區之礦石，因認被
    告二人尚共犯有刑法第三百二十一第一項第三款之加重竊盜罪。然查附圖二所示
    之Ｄ點係在被告所有之礦區內，業經台灣省礦務局東區辦事處至現場測量，有測
    量圖附卷可參，被告二人在其礦區內採礦自無竊盜罪之可言，原應為被告無罪之
    判決，惟因與前揭犯罪事實有想像競合犯之裁判上一罪關係，故不另為無罪之諭
    知。併此敘明。
據上論斷，應依刑事訴訟法第三百六十九條、第三百六十四條、二百九十九條第一項
前段、第三百條、修正前森林法第五十一條第一項、第四項、刑法第十一條前段、第
二十八條、第七十四條判決如主文。
本案經檢察官翟光軍到庭執行職務。
中      華      民      國      八十九      年    十    月   十九  日
                                    審判長法官
                                          法官
                                          法官


司法院資訊處製作；財團法人民間司法改革基金會備份。
